臺灣高等法院民事判決　　　　　　　　　96年度重再字第45號
再審原告　　怡弘興業股份有限公司
法定代理人　甲○○
再審原告　　乙○○○
再審被告　　有限責任基隆第一信用合作社
法定代理人　丙○○
上列當事人間分配表異議之訴事件，再審原告對於中華民國96年
6月6日本院96年度重上字第49號確定判決，提起再審之訴，本院
判決如下：
    主  文
再審之訴駁回。
再審訴訟費用由再審原告負擔。
    事實及理由
一、再審原告起訴主張略以：再審原告間就基隆市○○區○○路
    233號2樓房屋及基地應有部分（下稱系爭房地）於90年11月
    1日簽訂買賣契約，並約定買賣價款為新台幣（下同）1000
    萬元，按不動產市場交易價格常因時間而變化，是依一般經
    驗及論理法則，自應以簽約當日系爭房地所在地之市場交易
    行情作為判斷其價款有無遠低於行情之標準，惟確定判決竟
    以94年10月12日系爭房地拍定金額1770萬元認定系爭房地買
    賣價款遠低於交易行情，而認定系爭買賣契約為通謀虛偽意
    思表示，是確定判決顯有不適用及違背民事訴訟法第 222條
    第3項規定及最高法院69年度台上字第771號判例揭示之一般
    論理及經驗法則。又系爭買賣契約於簽訂時，再審原告乙○
    ○○在系爭不動產上雖已設定本金最高限額1200萬元之第1
    順位及本金最高限額600萬元之第2順位抵押權予訴外人有限
    責任基隆市第2信用合作社（下稱基隆2信），惟當時乙○○
    ○僅積欠基隆2信605萬元，再審原告間即約定乙○○○應以
    買賣價金清償前開債務，嗣乙○○○亦將前開債務還清，是
    系爭房地於94年10月12日拍定時，其上第1、2順位抵押債權
    均為零元，有關前開事實為兩造一致主張之事實，是依論理
    法則，乙○○○於90年11月 6日就系爭房地為再審原告怡弘
    興業股份有限公司（下稱怡弘公司）設定本金最高限額2000
    萬元之第3順位抵押權，實際上乃為第1順位，該抵押權設定
    對怡弘公司自屬有利，惟確定判決竟不顧前開事實逕認系爭
    房地已設定第1、2順位最高限額抵押權予基隆 2信，認定怡
    弘公司仍交付現金予乙○○○，並背負鉅額抵押債務，有違
    情理，並進而認定系爭買賣契約為通謀虛偽意思表示，自有
    違及不適用最高法院18年度上字第1838號、19年度上字第33
    02號判例及民事訴訟法第222條第3項規定。再者，系爭契約
    違約金債權僅為1000萬元，另外1000萬元則為怡弘公司交付
    之價金，此亦為兩造一致主張之事實，惟確定判決竟認定違
    約金債權為2000萬元，並據以認定系爭買賣契約及2000萬元
    違約金債權為通謀虛偽意思表示，亦有違及不適用最高法院
    18年度上字第1838號、19年度上字第3302號判例。又怡弘公
    司與基隆市本有深厚地緣及業務關係，且其購買系爭房地本
    屬經營登記範圍內之業務，況其亦可因投資而購買房地，確
    定判決竟以怡弘公司設址台北市，而遽認其購買位於基隆市
    之系爭房地，動機可疑，而認定系爭房地買賣契約為通謀虛
    偽意思表示，亦有違及不適用最高法院18年度上字第1838號
    判例及民事訴訟法第222條第3項規定之論理法則。再者，再
    審原告已於系爭買賣契約書後附之不動產買賣收付款明細中
    約定各期價金之付款日期、金額及付款方式，且怡弘公司實
    際給付價金之日期金額均與前開明細相符，惟確定判決竟認
    系爭買賣契約僅就價金 350萬元之付款方式為約定，並認定
    怡弘公司實際給付之金額及日期與約定不符，而據以認定系
    爭買賣契約為通謀虛偽意思表示，亦有違及不適用最高法院
    18年度上字第1838號判例。是確定判決自屬適用法規顯有錯
    誤，爰本此提起再審之訴等語，並聲明：(一)確定判決廢棄。
    (二)再審被告於第一審之訴駁回。(三)再審及歷審訴訟費用均由
    再審被告負擔。
二、本件未經辯論，再審被告亦未提出書狀作何聲明或陳述。
三、按有適用法規顯有錯誤情形者，得以再審之訴對於確定終局
    判決聲明不服，但當事人已依上訴主張其事由或知其事由而
    不為主張者，不在此限，民事訴訟法第496條第1項第1款定
    有明文。又所謂適用法規顯有錯誤，係指確定判決所適用之
    法規，顯然不合於法律規定，或與司法院現尚有效及大法官
    會議之解釋，或最高法院現尚有效之判例顯有違反，或消極
    的不適用法規，顯然影響裁判者而言，並不包括學說上諸說
    併存尚無法規判例可據、判決理由矛盾、理由不備、漏未斟
    酌證據及認定事實錯誤之情形在內，此有最高法院57年度台
    上字第1091號、63年度台上字第880號判例及90年度台再字
    第27號判決意旨可資參照。
四、再審原告主張確定判決有適用法規顯有錯誤之再審理由，茲
    分述如下：
  (一)再審原告主張：確定判決以系爭房地94年10月12日強制執行
    之拍定金額1770萬元，認定系爭房地90年11月1日之買賣價
    款為1000萬元為遠低於交易行情，顯有不適用及違背民事訴
    訟法第222條第3項規定及最高法院69年度台上字第771號判
    例意旨等語。惟查系爭房地94年間之拍定金額1770萬元系在
    「不點交」情況下之「強制執行拍定價格」，一般而言，法
    院強制執行不動產「點交」之拍賣價格已較一般市場交易行
    情為低，不點交之拍定價格又比點交之價格低，則系爭房地
    於94年間之市場交易價格應高於1770萬元甚多，確定判決本
    此認定系爭房地90年間1000萬元之買賣價格遠低於市場行情
    （確定判決第8頁倒數第10行以下，見本院卷第24頁背面）
    ，並未有違論理法則及經驗法則，且其所為認定屬確定判決
    依職權認定事實之範圍，再審原告執此主張確定判決適用法
    規顯有錯誤，尚屬未合。
  (二)再審原告又主張：乙○○○為怡弘公司設定之本金最高限額
    20 00萬元抵押權，雖為第3順位抵押權，惟第1、2順位抵押
    債權均為0元，此為兩造一致主張之事實，是怡弘公司之抵
    押權實際上乃第1順位，該設定並非不利怡弘公司，惟確定
    判決竟認系爭房地已設定第1、2順位最高限額抵押權予基隆
    2 信，怡弘公司仍交付現金予乙○○○，而背負鉅額抵押債
    務，有違情理，有違及不適用最高法院18年度上字第1838號
    、19年度上字第3302號判例及民事訴訟法第222條第3項規定
    等語。惟查確定判決係以怡弘公司董事長甲○○為乙○○○
    之子，且乙○○○亦為怡弘公司實際經營者，而推論怡弘公
    司對乙○○○之財務狀況及系爭房地上已設有第1、2順位抵
    押權等情均屬知悉，衡諸不動產交易為怡弘公司之專業，應
    知悉購買有負擔之不動產時，如不動產所有人有財務危機，
    其交易價格款均係以承接貸款抵價金之方式給付，並即時移
    轉所有權，殊無已給付現金仍暫不辦理所有權移轉登記、置
    買受人於絕對不利情況之理等情，進而認定怡弘公司交付現
    金予乙○○○而背負鉅額抵押債務，又遲未辦理所有權移轉
    登記等自陷不利之情事，有違情理（見本院卷第24、25頁）
    。原確定判決上開推論係本於相關證據，與經驗法則及論理
    法則相符，並無有違或不適用最高法院18年度上字第1838號
    判例及民事訴訟法第222條第3項規定。且所為認定屬確定判
    決依職權認定事實之範圍，再審原告執此主張確定判決適用
    法規顯有錯誤，亦屬不合。再者，確定判決前開推論與再審
    原告主張之兩造一致認定事實並無牴觸，再審原告謂確定判
    決前開論述有違及不適用最高法院19年度上字第3302號判例
    意旨，亦有誤解。
  (三)再審原告復主張：確定判決認定怡弘公司對乙○○○之違約
    金債權為2000萬元，與兩造一致認定之事實不符，有違及不
    適用最高法院18年度上字第1838號及19年度上字第3302號判
    例意旨等語。惟查確定判決謂再審原告間違約金債權為2000
    萬元，係因系爭買賣契約書第10條約定「乙方（即乙○○○
    ）違反本契約約定時，……如經甲方（即怡弘公司）定期催
    告履行契約，逾期仍不履行時，甲方得解除契約，解約時乙
    方應將所收之款項加倍返還甲方，作為違約賠償」等字（見
    本院卷第25、26頁），依該契約，乙○○○於怡弘公司解約
    後即應返還2000萬元，確定判決將其概稱為違約金債權，亦
    非與兩造一致認定之事實不符，是確定判決自無違或不適用
    最高法院19年度上字第3302號判例之情。
  (四)再審原告再主張：確定判決以怡弘公司設址台北市認定其購
    買位於基隆市之系爭房地，動機可疑，亦有違及不適用最高
    法院18年度上字第1838號判例及民事訴訟法第222條第3項規
    定之論理法則等語。惟查確定判決本於前開事實及相關事證
    認定再審原告購買系爭房地動機可疑等情（確定判決第8頁
    第8至13行，見本院卷第24頁背面），與論理法則並無不符
    ，自無違背或不適用前開規定之論理法則或最高法院18 年
    度上字第1838號判例，況此亦為確定判決依職權認定事實之
    範疇，再審原告本此主張確定判決適用法規顯有錯誤，亦屬
    有違。
  (五)再審原告雖主張：其等已於系爭買賣契約書後附之收付款明
    細約定價金之給付日期、金額及方式，怡弘公司實際給付價
    金之日期金額亦與前開明細相符，確定判決竟認系爭買賣契
    約僅就價金350萬元之付款方式為約定及怡弘公司實際給付
    金額、日期與前開約定不符，有違及不適用最高法院18年度
    上字第1838號判例等語。惟按確定判決係本於系爭買賣契約
    書第3條為前開認定（確定判決第9頁第8至16行，見本院卷
    第25頁），前開認定復與系爭買賣契約書第3條所載內容並
    無不符（見本院卷第29頁），且確定判決以系爭買賣契約書
    第3條而非以後附之收付款明細作為系爭契約約定之付款方
    式，亦無違背及不適用最高法院18年度上字第1838號判例之
    情。況有關事實之認定亦屬法院之職權，縱使有誤，揆諸前
    開說明，亦非屬適用法規顯有錯誤。
五、綜上所述，再審原告本於前開理由提起再審之訴，均顯無理
    由，應予駁回，爰不經言詞辯論為之。
六、據上論結，本件再審之訴顯無理由，依民事訴訟法第502條
    第2項、第78條、第85條第1項判決如主文。
中　　華　　民　　國　　96　　年　　11　　月　　6　　日
                    民事第十三庭
                        審判長法　官　黃嘉烈
　　　　　　　　　　　        法　官　吳燁山
　　　　　　　　　　　        法　官  高鳳仙
正本係照原本作成。
如不服本判決，應於收受送達後20日內向本院提出上訴書狀，其
未表明上訴理由者，應於提出上訴後20日內向本院補提理由書狀
（均須按他造當事人之人數附繕本）上訴時應提出委任律師或具
有律師資格之人之委任狀；委任有律師資格者，另應附具律師資
格證書及釋明委任人與受任人有民事訴訟法第466條之1第1項但
書或第2項（詳附註）所定關係之釋明文書影本。
中　　華　　民　　國　　96　　年　　11　　月　　13　　日
　　　　　　　　　　　　　　　書記官　黃慶霽
附註：
民事訴訟法第466條之1（第1項、第2項）：
對於第二審判決上訴，上訴人應委任律師為訴訟代理人。但上訴
人或其他法定代理人具有律師資格者，不在此限。
上訴人之配偶、三親等內之血親、二親等內之姻親，或上訴人為
法人、中央或地方機關時，其所屬專任人員具有律師資格並經法
院認為適當者，亦得為第三審訴訟代理人。
